【裁判字號】    98,台上,3812
【裁判日期】    980709
【裁判案由】    違反著作權法
【裁判全文】
最高法院刑事判決            九十八年度台上字第三八一二號
上  訴  人  台灣高等法院檢察署智慧財產分署檢察官
被      告  甲○○
            乙○○
共      同
選任辯護人  張靜律師
上列上訴人因被告等違反著作權法案件，不服智慧財產法院中華
民國九十八年三月二十三日第二審更審判決（九十七年度刑智上
更(三)字第四號，起訴案號：台灣台北地方法院檢察署八十九年度
偵字第五五一０、五五一一、六二七三號），提起上訴，本院判
決如下：
    主  文
原判決撤銷，發回智慧財產法院。
    理  由
本件原判決以公訴意旨略以：被告甲○○、乙○○分別為「錦茂
傳播有限公司」（下稱錦茂公司）、「吉普唱片有限公司」（下
稱吉普公司）之負責人，均明知告訴人任詩傑實業有限公司（下
稱任詩傑公司）製作出版之「中國音樂家大系／中國龍唱片」系
列錄音專輯之錄音著作（音樂光碟片專輯名稱、錄音著作名稱均
詳如原判決附表所示，下稱系爭錄音著作），為任詩傑公司所籌
畫，係自民國八十年間起，在大陸地區出資分別與王鐵錘、吳玉
霞、馬光陸、林毛根、林吉衡、陳濤、王甫建等演奏家、指揮家
簽約，由締約之演奏家獨奏、伴奏，或搭配或指揮大陸地區「中
央民族樂團」、「中國廣播民族樂團」、「北京中國古典樂團」
等，錄製音樂完成附著於特定媒介物之錄音著作，於八十一年間
曾獲行政院新聞局頒發「金鼎獎」獎項，於八十六年間復入圍金
曲獎最佳民族樂曲唱片獎，於八十七年間並陸續透過「財團法人
國際唱片業交流基金會」（IFPI），向國家圖書館國際標準書號
中心完成「國際標準錄音／錄影資料代碼 ISRC  International
Standard Recording Code 」之登記，依著作權法之規定，為錄
音著作之著作權人。被告二人意圖銷售營利，並基於侵害任詩傑
公司錄音著作之概括犯意，於八十八年八月間，在大陸地區取得
由「金海灣音像出版社」出版，「大恒電子出版社」發行，侵害
任詩傑公司錄音著作物「中國音樂家大系／中國龍唱片」之盜版
數位音樂錄音帶（DAT Digital Audio Tape）或數位音樂光碟片
（Digital Audio Compact Disc即CD）重製物（更名為「民族之
聲／中國民族器樂演奏家大系」），於八十八年十二月初某日，
先後多次以錦茂公司負責人甲○○、吉普公司負責人乙○○之名
義，交付「大震科技股份有限公司」（下稱大震公司）之業務員
林國良、藍雪貞等，委由大震公司刻製母（鎳）模後，以射出機
、分色印刷機壓片並予印刷之方式，大量重製數位音樂光碟片，
集中送至台北市○○區○○路一段十九巷五弄二十二號之錦茂公
司，由被告二人分片予以包裝，單片音樂光碟以「吉普公司」之
名義，或集合三至五片包裝，定名為「記憶中的中國音樂」、「
中國曼妙旋律」等，以錦茂公司之名義以平均每片批價新台幣（
下同）二十元至二十五元之價格，販售至「光華唱片有限公司」
、「淘兒音樂事業股份有限公司」、「玫瑰唱片」、斗六「佳仁
唱片行」、新竹「美世界唱片行」等處，再由該等唱片行等以
每片五十元至六十五元之價格對外販售，致使任詩傑公司製作發
行每片定價三百餘元之音樂光碟嚴重滯銷。嗣於八十九年三月七
日為警查獲，並在大震公司查扣盜版母（鎳）模二十片、錦茂公
司、吉普公司與大震公司壓製光碟合約書，記載以DAT 為刻模來
源（Source，即母帶）之工單一冊、已壓製完成盜版音樂光碟八
百三十三片。又在錦茂公司及其倉庫內，查扣盜版音樂光碟片六
十五箱共七千七百四十五片、盜版音樂光碟封面紙盒兩箱共七百
張。另在吉普公司即台北市○○區○○路四段七十七巷四十一號
二樓，查扣音樂光碟（CD及MO）共六十片、估價單二十張、音樂
CD設計檔案稿一包等情。案經任詩傑公司代表人李文達訴由警方
移送偵辦。因認被告二人涉犯著作權法第九十一條第二項意圖銷
售，而擅自以重製之方法侵害他人之著作財產權罪嫌。惟經審理
結果，告訴人非本案犯罪之被害人，其提起告訴並不合法，因而
撤銷第一審判決，改判諭知本件公訴不受理，固非無見。
惟查：依法應於審判期日調查之證據雖已調查，而其內容未明瞭
者，即與未經調查無異，如遽行判決，仍屬應於審判期日調查之
證據而未予調查，尚不得遽對被告為有利或不利之認定。(一)、原
判決為被告二人本件公訴不受理之諭知，係以檢察官指被告二人
係涉犯行為時之舊法，即八十七年一月二十一日修正公布之著作
權法（下稱修正公布前著作權法）第九十一條第二項意圖銷售，
而擅自以重製之方法侵害他人之著作財產權罪嫌，其依修正公布
前著作權法第一百條之規定須告訴乃論。而告訴人非本案犯罪之
被害人，其提起本件告訴，顯不合法，為其主要論據。然修正公
布前著作權法第九十四條規定：「以犯第九十一條、第九十二條
或第九十三條之罪為常業者，處一年以上七年以下有期徒刑，得
併科新台幣四十五萬元以下罰金」；又修正公布前著作權法第一
百條規定：「本章之罪，須告訴乃論。但第九十四條及第九十五
條第一款之罪，不在此限」，即以犯修正公布前著作權法第九十
一條第二項意圖銷售，而擅自以重製之方法侵害他人之著作財產
權為常業者，非屬告訴乃論之罪。而檢察官於第一審審理中指稱
：「……卷附的全部證物已顯示出被告係常業犯，故因而變更法
條，且被告等已被查獲兩次……」，「……所犯法條變更為著作
權法第九十一條、第九十四條之常業犯（第一審卷第二宗第十九
頁、第二十二頁）等情，是否屬實，其與本件事實如何及如何為
法律之適用攸關，自應詳予調查釐清論述說明。乃原審就上情未
詳予調查研求，復未說明檢察官上開指稱各情，其何以不能為不
利被告等認定之理由，即逕對被告二人為公訴不受理之諭知，致
檢察官上訴意旨得據以指摘，其查證未盡且理由欠備，遽行判決
，尚嫌速斷，其審理猶有未盡。(二)、原判決為被告二人公訴不受
理之諭知，係以所謂錄音著作，包括任何藉機械或設備表現系列
聲音而能附著於任何媒介物上之著作，即業界所稱之後製，將表
演人表演之聲音收錄下來，再利用機器設備加以處理，並將處理
後的聲音，固著於媒介物上形成聲音之創作，此即是錄音著作。
如僅是單純錄音，而未利用機器設備加以處理，則僅能稱之為重
製物，而非錄音著作。告訴人固指稱：「告訴人自七十八年起即
不斷在大陸各地尋訪名家宗師，蒐集完整之國樂經典，聘請音樂
學者及資深音樂家組成『中國龍企劃組合』負責籌畫，有計劃地
由告訴人出資，邀請大陸各地著名國家一級演員演奏畢生精華曲
目，並現場收音錄製高品質母帶，加以精緻設計包裝、中英文解
說，完成中國音樂大系系列CD唱片……」云云，然其所稱「現場
收音錄製母帶」，並未敘明有經過錄音室之機器設備加工處理，
依前揭說明，即難謂之係有原創性之錄音著作（原判決理由欄四
、(一)、(二)），為其主要論據之一。然證人李文達證稱：當時係使
用兩隻AKGTUBE 真空管麥克風，一支八千美金，還有其他的設備
很多，不勝枚舉（九十一年度上訴字第三三０二號卷第一宗第一
二六頁）；檢察官於原審審理中到庭指稱：……原創性部分，請
參考最低限度的標準，就具體個案來說的話，例如雲水禪心這首
，伴奏時要有流水聲為背景音樂。例如十面埋伏這首的掄指，錄
音時要控制其大小聲（原審卷第四十五頁）；檢察官於原審審理
中提出蒞庭論告書指稱：……本件經履勘扣案ＣＤ，發現該錄音
著作係經過錄音設備處理，並非單純在現場錄音，且其表演內容
係由主奏樂器及伴奏樂器配合演出，而表現各種情感，在錄音時
必須設計主奏樂器及伴奏樂器忽大忽小聲，利用其大小聲音，強
調其情感，使心靈感受不同之情感，而這種忽大忽小聲，必須由
錄製者事先思考設計，此與單純以指法之強弱表現之情形，截然
不同，且聲音大小若沒有事先設計，並控制不好，會有伴奏樂器
聲大過主奏樂器之情形，若只是於演奏時單純錄音，則會有此問
題發生，故系爭錄音著作當然具有原創性，……例如：(1)、春江
花月夜專輯，是由琵琶主奏，以其他樂器伴奏，當琵琶在掄指時
，若伴奏聲太大聲，則會使掄指聲音夾雜吵雜聲，無法表現出感
情。(2)、陽關三疊是以古琴主奏，二胡、洞簫伴奏，因古琴聲音
低沈，且音量不大，而二胡聲音不僅音量較大且高亢，洞簫雖低
沈，但音量較大，如果未控制音效，而只是單純錄音，則會使古
琴聲音小於二胡及洞簫，將使伴奏樂器聲音蓋過主奏樂器，就無
法以古琴的低沈聲表現出分離的感傷……（原審卷第一二六頁）
等情。則系爭錄音著作是否僅係單純錄音，而全未利用機器設備
加以處理，即尚非全無疑義，仍待調查釐清論述說明。而上情與
本案事實如何及如何為法律之適用攸關，自應詳予調查研求論述
說明。乃原審就上情未詳予調查釐清，逕以上情即為有利於被告
等之推論，致檢察官上訴意旨得據以指摘，其查證未盡且理由欠
備，遽行判決，難昭折服。檢察官上訴意旨指摘原判決不當，尚
非全無理由，應將原判決撤銷。而智慧財產案件審理法於九十六
年三月二十八日制定公布，自九十七年七月一日施行；智慧財產
法院亦於九十七年七月一日成立。關於智慧財產刑事訴訟之審判
事務，由智慧財產法院依智慧財產法院組織法之規定掌理之。又
依智慧財產案件審理法第一條前段之規定，智慧財產案件之審理
，依該法之規定。該法未規定者，依刑事訴訟程序應適用之法律
。爰將本件發回智慧財產法院更為審判。
據上論結，應依刑事訴訟法第三百九十七條、第四百零一條，智
慧財產案件審理法第一條，判決如主文。
中    華    民    國  九十八  年    七    月    九    日
                      最高法院刑事第一庭
                          審判長法官  董  明  霈
                                法官  林  茂  雄
                                法官  張  祺  祥
                                法官  吳  昆  仁
                                法官  蘇  振  堂
      本件正本證明與原本無異
                                      書  記  官
中    華    民    國  九十八  年    七    月   十六   日
                                                      v


司法院資訊處製作；財團法人民間司法改革基金會備份。
